【裁判字號】    94,簡上,113
【裁判日期】    950913
【裁判案由】    返還合夥出資
【裁判全文】
臺灣彰化地方法院民事判決  94年度簡上字第113號
上  訴  人  丙○○
訴訟代理人  許盟志律師
被 上訴 人  乙○○
訴訟代理人  陳建良律師
複 代理 人  甲○○
上列當事人間請求返還合夥出資事件，上訴人對於中華民國94年
9月2日本院彰化簡易庭92年度彰簡字第534號第一審判決提起上
訴，本院於95年8月30日言詞辯論終結，判決如下：
    主  文
原判決第一項命上訴人給付超過新台幣壹拾萬元部分，及該部分
假執行之宣告暨命上訴人負擔訴訟費用部分之裁判均廢棄。
上開廢棄部分，被上訴人在第一審之訴駁回。
第一審（除命被上訴人負擔訴訟費用部分外）、第二審訴訟費用
，由被上訴人負擔百分之八十七，餘由上訴人負擔。
    事實及理由
一、被上訴人起訴主張：
    上訴人於民國91年9月間，邀約被上訴人合夥經營女子美髮
    業，被上訴人乃依上訴人所言出資新台幣（下同）400,000
    元，與上訴人共同在彰化縣彰化市○○○路6號開設「加減
    乘除美髮店」（下稱系爭合夥）。系爭合夥美髮店於同年10
    月21日試賣，同年12月20日正式開幕。惟上訴人邀約被上訴
    人合夥時，僅要求被上訴人出資400,000元，並未表明其自
    己之出資種類、數額，上訴人之出資額既無從確定，應認兩
    造間合夥契約尚未成立。因此，上訴人收受被上訴人400,00
    0元，顯係不當得利，應返還予被上訴人。又縱認兩造間合
    夥契約業已成立，惟被上訴人已於92年5月底退出合夥，斯
    時合夥之財產狀況尚有盈餘，被上訴人僅請求上訴人返還原
    始出資400,000元，應有理由等語。
二、上訴人則以：
    被上訴人除出資400,000元外，其餘開幕、營業事項均推由
    上訴人處理，上訴人之出資額縱於合夥成立之初未有明確金
    額，惟此乃將來可得確定，被上訴人自籌備、開幕迄自營業
    ，對此並未提出質疑，顯見兩造對於上訴人之出資額已有約
    定，被上訴人謂合夥契約尚未成立，顯有誤會。又被上訴人
    於92年5月底退出合夥，應以斯時合夥之財產狀況進行清算
    ，於未受虧損之情形，始得為出資額全部返還之請求。然系
    爭合夥美髮店於當時尚處於虧損狀態，合夥財產亦未經清算
    ，被上訴人訴請返還全部之出資額，自屬無理由等語，資為
    抗辯。
三、原審對於被上訴人之請求，判決上訴人應返還被上訴人合夥
    出資362,556元，並依職權宣告假執行，而駁回被上訴人其
    餘之請求。被上訴人對其敗訴部分並未聲明不服，已告確定
    ；上訴人就其敗訴超過100,000元部分聲明不服提起上訴（
    未逾100,000元部分上訴人未聲明不服，已告確定），求為
    判決：(1)原判決不利上訴人超過100,000元部分廢棄。(2)上
    開廢棄部分被上訴人在第一審之訴駁回。(3)第一、二審訴訟
    費用由被上訴人負擔；被上訴人則聲明：(1)上訴駁回。(2)第
    二審訴訟費用由上訴人負擔。
四、兩造不爭執事項：
  (1)上訴人出資1,157,977元，被上訴人出資400,000元。
  (2)退夥時間以92年5月底之合夥財產狀況為基準。
  (3)同意彰化縣商業會所鑑定合夥財產之耐用年限及鑑定時之價
    格。
五、爭執部分：
  (1)對於92年5月底合夥財產折舊之計算方式
    上訴人主張依準備書狀（三）「依彰化縣商業會鑑定價值平
    均計算至92年5月底之折舊總額」欄所載。
    被上訴人主張應依合夥財產耐用年限採平均法計算。
  (2)合夥是否經清算完成
    上訴人主張合夥尚未經清算。
    被上訴人主張上訴人承受合夥財產，代表清算完成。
六、得心證之理由：
  (1)按稱合夥者，謂二人以上互約出資以經營共同事業之契約，
    民法第667條第1項定有明文。故合夥契約乃諾成契約，且為
    不要式契約，只須各合夥人間互有出資之約定，契約即可成
    立，並不以各合夥人皆已現時實行出資為要件。而所謂「互
    有出資之約定」，自應包含出資額將來可得確定之情形，此
    觀諸上開法條第3項規定：「金錢以外之出資，應估定價額
    為其出資額。未經估定者，以他合夥人之平均出資額視為其
    出資額。」亦明。查本件被上訴人除出資400,000元外，其
    餘對外購置合夥財產等事項均由上訴人處理，此為兩造所不
    爭。其次，一般新成立之商號於開幕時，其必須購置之生財
    器具或相關設備應已大致抵定，爾後若有支出款項之必要，
    已得由營業收入之現款支應，故兩造於約定系爭合夥之初，
    上訴人之出資金額縱然尚未確定，惟此乃將來可得確定之數
    額。況且，被上訴人自系爭合夥美髮店籌備、開幕迄至營業
    ，對於此節復未提出質疑，顯見兩造對於如何確定上訴人之
    出資額非無意思表示合致。再者，本件審理中被上訴人復陳
    稱對「上訴人之出資為1,157,977元」、「退夥時間以92年5
    月底之合夥財產狀況為基準」均不爭執，益足徵系爭合夥並
    無被上訴人所指之上訴人出資額無從確定，合夥契約尚未成
    立情事，故被上訴人主張兩造間合夥契約尚未成立云云，委
    無可採。是系爭合夥既已成立、生效，則上訴人收受被上訴
    人400,000元，即不構成不當得利。
  (2)按合夥因合夥人全體同意解散而解散。民法第692條第2款定
    有明文。經查，本件合夥，由上訴人與被上訴人二人組為合
    夥，因被上訴人聲明退夥，未退夥之合夥人僅存上訴人一人
    ，上訴人同意被上訴人退夥，合夥關係於被上訴人聲明退夥
    時消滅。而合夥解散後，應先經清算程序，合夥於清算完畢
    ，清償合夥債務或劃出必需數額後，始能就賸餘財產返還各
    合夥人之出資及應受分配利益之成數，在未經清算終結確定
    盈虧以前，自不得就原來出資為全部返還之請求。又合夥解
    散後，其清算由合夥人全體或由其選任之清算人為之，此為
    民法第694條第1項所明定，合夥解散時其原執行合夥事務人
    之執行權，即應歸於消滅。對於清算事務，除原為合夥人者
    應與其他合夥人全體共同為之外，如非被選任之清算人，不
    得單獨為之。本件被上訴人主張上訴人承受合夥財產，代表
    清算完成云云，惟此為上訴人所否認，被上訴人復未舉證證
    明系爭合夥已由合夥人全體（即兩造共同），或選任清算人
    ，就合夥對外債權債務關係進行清算程序，並已清算終結，
    上訴人依民法第697條第2項規定請求返還其出資，即屬無據
    。
  (3)綜上所述，被上訴人主張均無可取，上訴人所辯為可採。從
    而，被上訴人本於不當得利、合夥之法律關係，請求上訴人
    給付400,000元，為無理由。原審就被上訴人請求超過100,0
    00元以上未逾362,556元部分，為被上訴人勝訴之判決，並
    依職權為假執行之宣告，尚有未洽，上訴意旨就此部分指摘
    原判決不當，求予廢棄改判，為有理由，爰由本院廢棄改判
    如主文第2項所示。
七、本件事證已臻明確，兩造其餘主張及舉證，核與判決結果無
    影響，毋庸逐一論述，併此敘明。
八、據上論結，本件上訴為有理由，依民事訴訟法第436之1第3
    項、第450條、第78條，判決如主文。
中    華    民    國    95    年    9     月    13    日
                民事第二庭      審判長法  官  何志通
                                      法  官  康弼周
                                      法  官  施錫揮
  以上正本係照原本作成。
不得上訴。
中    華    民    國    95    年    9     月    13    日
                                      書記官  黃鏽金


司法院資訊處製作；財團法人民間司法改革基金會備份。
